臺灣臺中地方法院刑事判決　　　　　　　　　　　　九十二年度易字第一九五九號
　　公　訴　人　臺灣臺中地方法院檢察署檢察官
　　被　　　告　甲○○
　　　　　　　　乙○○
　　右二人共同
　　選任辯護人　周志峰律師
右列被告等因侵占案件，經檢察官提起公訴（九十一年度偵字第一三七三七號），本
院判決如左：
    主  文
甲○○、乙○○共同意圖為自己不法之所有，而侵占自己持有他人之物，甲○○處拘
役肆拾日，乙○○處拘役拾日，如易科罰金，均以佰元折算壹日，均緩刑貳年。
    事  實
一、本院民事執行處受理之民國（下同）九十年度執善字第二八五二八號執行案件（
    標的物為門牌號碼臺中市○○○街八號五樓之二建物，建號一一七二九，及其基
    地坐落臺中市西屯區○○○段二六五九號土地應有部分一萬分之二六之土地，以
    下簡稱Ａ屋）、九十年度執秋字第三○九三一號執行案件（標的物為門牌號碼臺
    中市○○○街二○號十樓之一建物及其基地，以下簡稱Ｂ屋）、九十年度執善字
    第一二二三七號執行案件（標的物為門牌號碼臺中市○○路一三二巷十弄三號建
    物，建號六一二八，及其基地坐落臺中市○區○○○段一八七之四二、一九○之
    四，應有部分一萬分之二三九之土地，以下簡稱Ｃ屋），均定於九十一年四月十
    八日上午九時三十分，在本院投標場所以投標方式公開拍賣。甲○○曾於七十五
    年間犯誣告罪，經法院判處有期徒刑三月，於同年間易科罰金執行完畢（不構成
    累犯）。其為乙○○之阿姨，原有意競標Ａ屋及Ｂ屋，投標所需之信封亦已寫妥
    。嗣後甲○○認為Ａ屋價位太高，欲改標Ｂ屋及Ｃ屋，為節省信封，即以白紙將
    Ｃ屋的資料寫上，想要貼在Ａ屋之信封上，不慎誤貼至Ｂ屋之信封，且未發覺，
    逕將保證金支票置入該二信封袋內，委託乙○○於九十一年四月十八日上午九時
    持至本院拍賣室，以甲○○應有部分百分之九十九、乙○○應有部分百分之一、
    甲○○部分由乙○○代理之條件應買。開標後，Ａ屋及Ｃ屋均由甲○○、乙○○
    以最高標得標。依拍賣公告之規定得標人應換領保證金正式收據，除有優先購買
    權外，其所繳保證金即抵充部分價款，其餘價款應依拍賣公告規定自翌日起七日
    內一次繳清。甲○○至同日上午十時許，始發現信封貼錯之情，即以行動電話聯
    絡乙○○，乙○○答稱已經開標來不及，甲○○即指示乙○○向承辦書記官請求
    取回保證金支票。乙○○遂向本院善股書記官陳慧卿表示標錯了，可否不要標等
    語，陳慧卿告知不可以反悔，即依程序開立繳款通知書，連同投標人甲○○、乙
    ○○所繳保證金票據（即泛亞商業銀行南屯分行為發票銀行兼付款銀行、票號Ｐ
    Ａ0000000號、面額新臺幣三十一萬元），命乙○○將保證金票據持至本
    院一樓單一窗口出納處繳入國庫，換發正式收據。詎乙○○取得上述保證金票據
    後，未依命令繳入國庫，此時甲○○又打電話詢問乙○○是否已取得保證金支票
    ，乙○○回答稱有，甲○○遂指示乙○○將該支票帶回，不要繳入國庫，乙○○
    依其指示將票據帶回交付甲○○提示兌現，二人遂共同意圖為自己不法之所有，
    將該已抵充部分價金，由執行法院代債權人、債務人保管之保證金票據侵占入己
    。嗣經本院民事執行處先後於九十一年五月八日、九十一年五月二十四日兩度通
    知甲○○、乙○○到場將上開保證金支票繳回，甲○○、乙○○均到場聲稱該件
    標錯而拒絕繳回，本院民事執行處後於九十一年五月二十八日發函通知甲○○、
    乙○○二人繳回保證金新臺幣（下同）三十一萬元及尾款一百一十五萬元，該函
    分別於九十一年五月二十八日、九十一年五月二十九日送達甲○○、乙○○二人
    ，甲○○、乙○○二人仍不予理會。本院民事執行處遂於九十一年六月十三日再
    行拍賣Ａ屋，由盧姒以一百萬元拍定。
二、案經本院函送臺灣臺中地方法院檢察署檢察官偵查起訴。
    理  由
一、訊據被告甲○○、乙○○對於Ａ屋拍定後逕將保證金支票取回，沒有繳至國庫之
    事實坦承不諱，惟辯稱：（一）上述保證金票據為擔保金性質，其所有權仍屬被
    告所有，否則再行拍定之拍定人豈非可以少繳三十一萬元，當時承辦書記官已將
    保證金票據交還給被告，法院已喪失占有，該支票為被告自己之物而非「他人之
    物」，核與侵占之構成要件不符。（二）被告甲○○先前應買法拍屋，有四件執
    行法院曾發生錯誤，撤銷拍定，渠均予以配合，繳回權利移轉證書而領回價金，
    致被告甲○○主觀上認為錯誤是可以撤銷拍定的，而甲○○請教在法院內律師公
    會之律師，律師亦稱保證金是被告所有，故被告甲○○將之取回，並無侵占之故
    意。（三）被告乙○○僅依被告甲○○之指示行事，無侵占之故意云云。惟查：
（一）拍賣公告第二點載明：「保證金：：：得標者，保證金抵充價款」等語，足見
      拍賣標的物於應買人得標時，所繳保證金票據即抵充價款，而執行法院應依職
      權代為保管該等款項，於拍定人繳納尾款後，製作分配表分配予債權人，如清
      償債權後仍有剩餘，應發還債務人。又「拍定人未繳足價金者，執行法院應再
      拍賣。再拍賣時原拍定人不得應買。如再拍賣之價金低於原拍賣價金及因再拍
      賣所生之費用者，原拍定人應負擔其差額。前項差額，執行法院應依職權以裁
      定確定之。原拍定人繳納之保證金不足抵償差額時，得依前項裁定對原拍定人
      強制執行。」強制執行法六十八條之二定有明文。此項差額，執行法院以保證
      金抵充及拍定人繳納後，應列入分配表中，分配予債權人，以本件為例，本件
      再行拍賣之價金為一百萬元，拍定人盧姒仍應繳足一百萬元，原拍定人即被告
      二人應負擔再拍賣價及因再拍賣所生之費用之差額四十六萬一千三百二十九元
      ，本院民事處應再列入分配表中，分配予債權人。再行拍定人固不得少繳三十
      一萬元，惟被告二人得標後，保證金之所有權亦不再屬於被告所有，於稅捐、
      費用及債權額內屬於債權人所有，剩餘者屬於債務人所有，法院乃依職權代債
      權人、債務人為保管。公訴人認為得標後保證金票據之所有權屬於法院云云，
      雖應修正為屬於債權人、債務人所有，惟其屬於他人之物仍甚為明確，被告辯
      稱其乃自己之物云云，要無可採。
（二）拍賣公告第二點載明：「保證金：：：得標者，保證金抵充價款」等語，已如
      上述，此點於全省各地方法院之拍賣公告均會載明，被告既辯稱以往應買法拍
      屋，有四件執行法院曾發生錯誤，則被告甲○○自曾應買法拍屋多次，豈能諉
      為不知。而強制執行法為保障執行程序中各當事人或利害關係人之權益，於第
      十二條、第十三條明定聲明異議之程序，以及執行法院異議有理由時，應將原
      處分或程序撤銷或更正之，而異議是否有理由，應依個案分別認定之，被告所
      稱之四件發生錯誤之事情，均與本件無任何相關，被告豈能因他案發生之錯誤
      強植於本件，作為侵占保證金之藉口？又在律師公會解答法律問題之律師並非
      本院之人員，其個人意見豈能代表法院法官之法律見解，況且被告甲○○指示
      被告乙○○侵占保證金票據之時間，係於拍賣當日即九十一年四月十八日，被
      告乙○○亦依其指示於當日即將該票據帶回交付甲○○，故被告二人之侵占犯
      行，於九十一年四月十八日上午，被告乙○○將票據帶回住處時即已成立。當
      時被告甲○○並未到場，顯見其事後始至律師公會請教律師，如何能以侵占行
      為成立後律師錯誤之解答，作為其行為時不具有侵占故意之藉口？故被告甲○
      ○辯稱其無侵占故意云云，亦非可採。
（三）被告乙○○年已三十三歲，具有完全之行為能力及自主能力，並非年幼無知，
      其受被告甲○○委託至本院應買法拍屋已逾十次以上，得標者即有三、四次之
      多，業經被告乙○○自承在卷（偵卷第四七頁第九行、本院卷九十二年十二月
      二十三日審判筆錄第七頁倒數第三行）。則被告乙○○亦非無應賣經驗之人，
      對於投標保證金之性質早有認識，且乙○○向承辦書記官陳慧卿表示標錯房屋
      之意見後，陳慧卿已明確告知不可以反悔，乙○○未再表示意見，陳慧卿才依
      程序開立繳款通知書，連同已繳保證金票據，命乙○○將保證金票據持至出納
      處繳納等情，業據證人即承辦書記官陳慧卿於偵查中證述甚詳。乙○○於承辦
      書記官說明上情後，仍依被告甲○○之指示將保證金票據予以侵占，其與被告
      甲○○顯然具有犯意之聯絡及行為之分擔，其辯稱無故意一節，亦無可採。
（四）此外復有本院九十年度執善字第二八五二八號民事執行卷中所附投標書、委任
      狀、執行調查筆錄、通知函、送達證書等可證，事證甚為明確，被告二人犯行
      均堪認定。
二、核被告甲○○、乙○○所為，均係犯刑法第三百三十五條第一項之侵占罪。被告
    二人間，有犯意聯絡及行為分擔，均為共同正犯。爰審酌被告二人犯後毫無悔意
    ，惟經本院勸諭後，已於審判中之九十二年十二月十九日遵民事執行處九十二年
    十二月十五日之裁定賠償再拍賣價及因再拍賣所生之費用之差額四十六萬一千三
    百二十九元，有收據影本在卷可稽，犯罪後之態度尚非甚差，二人品行均尚可，
    渠等犯罪之動機係因不慎貼錯信封，不甘損失所致，並非十分惡劣，侵占之保證
    金為三十一萬元，犯罪所生之危害並非甚大，而被告二人並未因犯本罪而取得利
    益，反須賠償差額，被告甲○○為提議侵占之人，情節較重，被告乙○○依其指
    示為侵占犯行，情節較輕等一切情狀，分別從輕量處如主文所示之刑，並諭知易
    科罰金之折算標準。末查被告甲○○曾於七十五年間犯誣告罪，經法院判處有期
    徒刑三月，於同年間易科罰金執行完畢，執行完畢後五年以內未曾受有期徒刑以
    上刑之宣告，被告乙○○未曾受有期徒刑以上之刑之宣告，各有臺灣臺中地方法
    院檢察署刑案資料查註紀錄表、臺灣高等法院被告全國前案紀錄表在卷可稽，被
    告本件犯行尚屬輕微，又已賠償再拍賣差額，其受此教訓，當知警惕，應無再犯
    之虞，所判處之刑，本院認為以暫不執行為適當，併予宣告緩刑二年，以啟自新
    。
據上論斷，應依刑事訴訟法第二百九十九條第一項前段，刑法第二十八條、第三百三
十五條第一項、第四十一條第一項前段、第七十四條第一款、第二款，罰金罰鍰提高
標準條例第一條前段、第二條，判決如主文。
中      華      民      國    九十三    年      二      月      四      日
                              臺灣臺中地方法院刑事第六庭
                                  審判長法  官  夏一峰
                                        法  官  鄧敏雄
                                        法  官  林念祖
右正本證明與原本無異。
如不服本判決，應於送達後十日內向本院提出上訴狀（須附繕本），上訴於臺灣高等
法院臺中分院。
                                        書記官
中      華      民      國    九十二    年      二      月      四      日
附錄論罪科刑法條
刑法第三百三十五條第一項：
意圖為自己或第三人不法之所有，而侵占自己持有他人之物者，處五年以下有期徒刑
、拘役或科或併科一千元以下罰金。
